臺灣宜蘭地方法院刑事判決
111年度原易字第10號
公  訴  人  臺灣宜蘭地方檢察署檢察官
被      告  周季弘



指定辯護人  林詠御律師（義務辯護）
上列被告因違反毒品危害防制條例案件，經檢察官提起公訴（11
1年度偵字第3213號），本院判決如下：    
    主  文
周季弘持有第二級毒品，處有期徒刑參月，如易科罰金，以新臺
幣壹仟元折算壹日。
扣案之毒品咖啡包肆拾柒包，均沒收銷燬。
    犯罪事實
一、周季弘知悉甲基安非他命係屬毒品危害防制條例第2條第2項
    第2款所列管之第二級毒品，依法不得持有，竟基於持有第
    二級毒品之犯意，自民國110年11月15日前之不詳時間起，
    在宜蘭縣○○鄉○○街000巷00號住處房間內，持有摻有第二級
    毒品成分之毒品咖啡包47包（驗前總凈重：115.73公克；驗
    餘總淨重：114.06公克），嗣因涉犯強盜案件，為警於110
    年11月15日中午12時16分許，持臺灣新北地方檢察署檢察官
    所簽發之拘票在上址執行拘提時，得其同意執行搜索，當場
    查獲並扣得摻有第二級毒品成分之毒品咖啡包47包，而查悉
    上情。
二、案經新北市政府警察局中和分局報告臺灣宜蘭地方檢察署檢
    察官偵查起訴。　
    理  由
壹、程序部分
一、按被告以外之人於審判外之言詞或書面陳述，除法律有規定
    者外，不得作為證據，刑事訴訟法第159條第1項定有明文。
    又被告以外之人於審判外之陳述，雖不符刑事訴訟法第159
    條之1至第159條之4之規定，而經當事人於審判程序同意作
    為證據，法院審酌該言詞陳述或書面陳述作成時之情況，認
    為適當者，亦得為證據；當事人、代理人或辯護人於法院調
    查證據時，知有同法第159條第1項不得為證據之情形，而未
    於言詞辯論終結前聲明異議者，視為有前項之同意，刑事訴
    訟法第159條之5亦定有明文。查本判決下列所引之各項供述
    證據，檢察官、被告周季弘及其辯護人於準備程序及審判程
    序時，均未爭執其證據能力，且於本院言詞辯論終結前亦均
    未聲明異議(見本院卷第116頁至第120頁、第151頁至第161
    頁)，本院審酌各該證據作成時之情況，其取得過程並無瑕
    疵或任何不適當之情況，應無不宜作為證據之情事，且均與
    本案具有關連性，認以之作為證據應屬適當，爰依刑事訴訟
    法第159條之5第2項規定，自得作為證據，合先敘明。
二、至於本判決所引用之非供述證據部分，與本案待證事實均有
    關連性，亦無證據證明係實施刑事訴訟程序之公務員以不法
    方式所取得，依刑事訴訟法第158條之4之反面解釋，當有證
    據能力，復於本院審理時，提示並告以要旨，使當事人及辯
    護人充分表示意見，自得為證據使用。
貳、實體部分
一、認定犯罪事實所憑之證據及理由：
    訊據被告固坦承有於上開時間、地點，為警於上址住處扣得
    本案毒品咖啡包47包乙節不諱，惟矢口否認有何持有第二級
    毒品之犯行，辯稱：咖啡包不是我的，是我朋友李耕瀚110
    年9月中旬來我家借住2天，離開時沒有帶走的，我叫他拿走
    他一直沒來拿等語。辯護人則為其辯護稱：被告並不知悉李
    耕瀚有將毒品咖啡包放在被告房間，且根據被告之驗尿報告
    可知被告未使用扣案之毒品咖啡包，被告主觀上是否知悉扣
    案毒品咖啡包之成分，欠缺補強證據，又證人李耕瀚為本案
    敵性證人，且自承有在被告家中看到毒品咖啡包，則本案毒
    品咖啡包是否為證人李耕瀚所帶過去的，非屬無疑，應為有
    利被告之認定等語。經查：
(一)被告知悉甲基安非他命為毒品危害防制條例列管之第二級毒
    品，依法不得持有，於110年11月15日中午12時16分許，經
    其同意，為警在其上址住處扣得摻有第二級毒品甲基安非他
    命成分之毒品咖啡包47包（驗前總凈重：115.73公克；驗餘
    總淨重：114.06公克）等情，有自願受搜索同意書、搜索扣
    押筆錄、扣押物品目錄表、內政部警政署刑事警察局111年2
    月9日刑鑑字第1110007325號鑑定書、扣案物品照片等在卷
    可參（見偵卷第29頁至第35頁、第39頁、第47頁至第54頁）
    ，且為被告及其辯護人所不爭執，此部分事實，首堪認定。
(二)被告固以前詞置辯，惟查：
1、按「所有」與「持有」之概念不同，毒品危害防制條例第11
   條所謂持有，係指行為人對毒品具有事實上支配管領力之持
   有狀態，主觀上有將毒品置於其事實上支配管領力下之故意
   ，而法律上處罰無故持有之犯罪主體，不以所有人為限，且
   不問持有時間之久暫（最高法院105年度台上字第2034號判決
   意旨參照）。故所謂持有，係指行為人將某物置於自己實力
   支配之下，即屬之，並不以該物係行為人之物為限，換言之
   ，縱使單純受託代為保管，仍屬持有。
2、本案毒品咖啡包47包係在被告居住之房間衣櫃內扣得，而該
   間房間平時是被告在居住等情，為被告自承不諱（見本院卷
   第158頁），可認被告對於該間房間內所有之物具有管領權限
   ，參以被告陳稱：若其他人要來我家拿這47包毒品咖啡包，
   我不會給他，我怕東西不見了，李耕瀚會跟我求償等語（見
   本院卷第115頁），則被告確有持有之意思及事實甚明。又被
   告自述具有高中肄業之智識程度，有在使用愷他命捲菸，其
   知道扣案的47包東西是毒品咖啡包，只是不知道是幾級毒品
   等語（見偵卷第105頁；本院卷第159頁），堪認其主觀上應
   已預見該毒品咖啡包47包，可能含有第二級毒品成分，縱使
   被告無法明確知悉前開扣案毒品咖啡包內容物之成分種類，
   然其可得知悉該等毒品咖啡包係毒品上游任意添加數量、種
   類均不詳之毒品後混合而成，裡面之毒品成分難以掌握，縱
   含有第二級毒品成分亦不足為奇，而其未辨明該等毒品咖啡
   包之製造生產過程即為本案犯行，顯見被告對於所持有之毒
   品咖啡包究竟含有何種毒品成分，均在所不問，是被告具有
   持有第二級毒品之不確定故意甚明。
3、被告固辯稱扣案毒品咖啡包47包為李耕瀚所有等語，然此部
   分為證人李耕瀚所否認（見偵卷第105頁至第107頁），縱該
   等毒品確屬證人李耕瀚所有，惟被告既對該等毒品具有實力
   支配，自仍無礙於被告之行為業已該當持有該等毒品犯罪之
   構成要件。
4、又辯護人固為被告辯護稱：依照被告的尿液檢驗報告，並沒
   有呈現咖啡包的甲基安非他命及硝甲西泮之成分，可證被告
   並沒有施用在被告住處的毒品咖啡包，且關於被告是否知道
   咖啡包本身是否具有毒品成分，此部分欠缺補強證據，也無
   法判斷被告的主觀想法，應對被告為有利之認定等語。惟持
   有與施用之間並無必然之關係，況被告當日為警查獲後經採
   尿送驗，結果呈愷他命陽性反應等情，有受採集尿液檢體人
   姓名及檢體編號對照表（檢體編號：E0000000）、台灣檢驗
   科技股份有限公司濫用藥物實驗室－台北濫用藥物檢驗報告（
   檢體編號：E0000000）等在卷可參（見偵卷第45頁；本院卷
   第109頁），堪認被告有施用毒品之事實，且查行為人主觀上
   是否認知毒品咖啡包成分，為持有毒品犯罪構成要件之主觀
   要素，係潛藏在個人意識之中，通常無法以外部直接證據證
   明其內心之意思活動，是以法院在欠缺直接證據之情況下，
   尚非不得綜合各種間接或情況證據，本諸社會常情及人性觀
   點，依據經驗法則及論理法則加以認定。且關於犯罪構成要
   件之主觀要素，如故意、過失、知情、目的犯之目的（意圖
   ），以及犯罪構成事實以外之事實，例如處罰條件、法律上
   刑罰加重減免原因之事實等，通說認為其於此之自白，則無
   須補強證據，但得提出反證，主張其此等任意性之自白非事
   實（最高法院100年度台上字第6654號判決意旨參照）。是辯
   護人此部分容有誤會，附此敘明。
(三)至被告及辯護人雖聲請鑑定扣案之毒品咖啡包上有無被告及
    李耕瀚之指紋，以證明扣案毒品咖啡包為何人所有，惟毒品
    危害防制條例第11條第2項持有第二級毒品罪之成立不以該
    物係行為人所有之物為限，已如前述，指紋之有無，與持有
    毒品事實之認定，並無必然關連，核無調查之必要。又被告
    及辯護人聲請對被告及證人李耕瀚進行測謊之部分，查測謊
    鑑定係以具體客觀之行為事實為測試主題，無法對主觀認知
    或理解等內在思想進行測試乙節，有內政部警政署刑事警察
    局111年7月7日刑鑑字第1110073390號函覆資料在卷可考佐
    （見本院卷第135頁），再者，測謊之鑑驗，係就受測人對
    相關事項之詢答，對應其神經、呼吸、血壓脈搏及皮膚電阻
    等反應而判斷，而測謊判斷之正確性，受到測試時受測者之
    生理、精神狀態、其個人對事理認知能力、測試時間距事發
    當時之久短、問題的適當性、控制的適當性、認知差異、測
    謊環境與硬體設施等諸多因素的影響。測謊之理論依據為犯
    罪嫌疑人說謊必係為逃避法律效果，恐為人發現遭受法律制
    裁，在面對法律後果時即感受到外在環境中之危險，因人類
    的本能而驅使其作出說謊之自衛模式，此一本能即生理上自
    主神經系統迅速釋放能量，致內分泌、呼吸、脈膊及血液循
    環加速，使之有能量應付危機，測謊技術即在將受測者回答
    各項問題時之生理反應變化，使用測量儀器以曲線之方式加
    以記錄，藉曲線所呈現生理反應之大小，以受測者回答與案
    情相關的問題之生理反應與回答預設為情緒上中立問題的平
    靜反應作比較，而判斷受測者有無說謊。然而人之生理反應
    受外在影響因素甚多，諸如疾病、高度冷靜的自我抑制、激
    憤的情緒、受測以外其他事件的影響等，並不僅止於說謊一
    項，且與人格特質亦有相當之關連，亦不能排除刻意自我控
    制之可能性，是以縱使今日之測謊技術要求對受測者於施測
    前後均須進行會談，以避免其他因素之干擾，惟科學上仍不
    能證明此等干擾可因此而完全除去之，是以生理反應之變化
    與有無說謊之間，尚不能認為有絕對之因果關係。且按科學
    鑑識技術重在「再現性」，亦即一再的檢驗而仍可獲得相同
    之結果，如指紋、血型、去氧核糖核酸之比對，毒品、化學
    物質、物理性質之鑑驗等，均可達到此項要求，可在審判上
    得其確信，至於測謊原則上沒有再現性，蓋受測之對象為人
    ，其生理、心理及情緒等狀態在不同的時間不可能完全相同
    ，與前開指紋比對或毒品鑑驗之情形有異，加之人類有學習
    及避險之本能，一再的施測亦足使其因學習或環境及過程的
    熟悉而使其生理反應之變化有所不同，故雖測謊技術亦要求
    以再測法而以兩次以上之紀錄進行研判，然與現今其他於審
    判上公認可得接受之科學鑑識技術相較，尚難藉以獲得待證
    事實之確信，是測謊技術或可作為偵查之手段，以排除或指
    出偵查之方向，然在審判上尚無法單憑測謊即可作為認定有
    無犯罪事實之基礎。是本院認測謊技術或可作為偵查之手段
    ，以排除或指出偵查之方向，然先進國家如德國、美國均否
    認其審判中證據能力，又即使我國實務，至多在審判上亦僅
    能供參考，用以佐證或打擊被告辯稱可信與否之判斷，非能
    逕採為對被告有利、不利之實體犯罪事實認定。此外，本案
    綜合上開卷證資料，事證已臻明確，是此部分聲請，顯無調
    查之必要，均應予駁回。
(四)末者，公訴意旨認被告係自110年9月中旬某日起，受託保管
    由其朋友借住時放在其住處之毒品咖啡包等語，此部分無非
    係以被告於警詢、偵查中之供述為依據，惟就朋友借住時間
    ，被告於警詢、本院準備程序及審理時所述時點均不同，且
    遍查卷內相關證據無從認被告所辯為真，綜合卷內相關事證
    ，僅足認被告係自110年11月15日前之不詳時間起，在上址
    住處房間內，持有扣案毒品咖啡包47包之事實，附此敘明。
(五)綜上所述，被告及辯護人所辯均不足採。本案事證已臻明確
    ，被告上揭犯行，洵堪認定，應予依法論科。　
二、論罪科刑：
(一)核被告所為，係犯毒品危害防制條例第11條第2項之持有第
    二級毒品罪。
(二)爰以行為人之責任為基礎，審酌被告知悉第二級毒品有害人體健康，猶持有之，實屬不該，且犯後始終否認犯行，犯後態度不佳，兼衡被告前曾因詐欺、恐嚇危害安全、毀棄損壞、持有第三級毒品等案件經法院科刑之紀錄，有臺灣高等法院被告前案紀錄表在卷可查，素行不佳，暨其於本院審理時自述高中肄業之智識程度，現從事從事馬路工程及經濟狀況尚可等一切情狀（見本院卷第159頁），量處如主文欄主刑部分所示之刑，並諭知易科罰金之折算標準。
三、沒收部分：
    扣案之毒品咖啡包47包，經檢出含甲基安非他命成分，業如
    前述，應連同無法析離之包裝袋，不問屬於犯罪行為人與否
    ，應依毒品危害防制條例第18條第1項前段之規定宣告沒收
    銷燬。至上開供取樣化驗之甲基安非他命均業已驗畢用罄不
    復存在，無從諭知沒收銷燬，附此敘明。
據上論斷，應依刑事訴訟法第299條第1項前段，毒品危害防制條
例第11條第2項、第18條第1項前段，刑法第11條前段、第41條第
1項前段，判決如主文。
本案經檢察官洪景明提起公訴，檢察官林禹宏到庭執行職務。
中　　華　　民　　國　　111 　年　　8 　　月　　31　　日
                  刑事第四庭  審判長法  官  林惠玲
                                    法  官  陳錦雯
                                    法  官  游皓婷
以上正本證明與原本無異。
如不服本判決應於收受送達後二十日內向本院提出上訴書狀，並
應敘述具體理由；其未敘述上訴理由者，應於上訴期間屆滿後二
十日內向本院補提理由書(均須按他造當事人之人數附繕本)「切
勿逕送上級法院」。
                                   書記官   林欣宜
中　　華　　民　　國　　111 　年　　8 　　月　　31　　日
所犯法條：
毒品危害防制條例第11條
持有第一級毒品者，處3年以下有期徒刑、拘役或新臺幣30萬元
以下罰金。
持有第二級毒品者，處2年以下有期徒刑、拘役或新臺幣20萬元
以下罰金。
持有第一級毒品純質淨重十公克以上者，處1年以上7年以下有期
徒刑，得併科新臺幣1百萬元以下罰金。
持有第二級毒品純質淨重二十公克以上者，處6月以上5年以下有
期徒刑，得併科新臺幣70萬元以下罰金。
持有第三級毒品純質淨重五公克以上者，處2年以下有期徒刑，
得併科新臺幣20萬元以下罰金。
持有第四級毒品純質淨重五公克以上者，處1年以下有期徒刑，
得併科新臺幣10萬元以下罰金。
持有專供製造或施用第一級、第二級毒品之器具者，處1年以下
有期徒刑、拘役或新臺幣10萬元以下罰金。